福建高等法院金門分院民事判決
110年度上更一字第5號
上  訴  人
即反訴原告  陳玉鳳  

訴訟代理人  呂佩凌  
被 上訴 人
即反訴被告  盧志謀  

訴訟代理人  陳素鶯律師

上列當事人間請求確認債權不存在等事件，上訴人對於中華民國
107年2月1日褔建金門地方法院105年度訴字第49號第一審判決，
提起上訴，經最高法院發回更審後，並提起反訴，本院於111年 
11月23日言詞辯論終結，判決如下：
    主      文
上訴及反訴暨假執行之聲請均駁回。
第二審（含反訴）及發回前第三審訴訟費用均由上訴人負擔。
    事實及理由
一、程序事項
  ㈠按於第二審提起反訴，非經他造同意，不得為之。但就同一
    訴訟標的有提起反訴之利益者，不在此限。為民事訴訟法第
    446條第2項第2款所規定。所謂同一訴訟標的，係指經原告
    或反訴原告主張並以原因事實特定後請求法院審判之實體法
    上權利同一者而言。此外，若以本訴之訴訟標的為前提或基
    礎法律關係，被告提起給付請求權之反訴，亦屬所指本訴與
    反訴訴訟標的相同之情形（最高法院100年度台抗字第948號
    裁定參照）。
　㈡被上訴人即反訴被告（下稱被上訴人）主張訴外人盧爾信於
    民國86年7月7日以其所有坐落金門縣○○鎮○○○段00地號土地
    （下稱系爭土地），提供上訴人即反訴原告（下稱上訴人）
    設定債權總額新台幣（下同）200萬元，債務人為盧爾信、
    陳寶鳳，存續期間自86年7月7日起至96年7月7日止，清償日
    期依照各個契約約定之最高限額抵押權（下稱系爭抵押權）
    ，請求確認系爭抵押權及所擔保之債權均不存在，並命上訴
    人塗銷系爭抵押權。原審判決被上訴人勝訴，上訴人不服，
    提起上訴，本院前審判決駁回上訴，經最高法院發回更審後
    ，上訴人抗辯被上訴人之父盧爾信於86年7月7日向伊借款20
    0萬元，同時設定系爭抵押權，及由被上訴人之妻陳寶鳳擔
    任連帶保證人，該借款亦為其抵押權擔保之範圍，並依繼承
    、消費借貸之法律關係，反訴請求被上訴人返還前開借款及
    自87年7月6日起至清償日止加給法定利息（本院更審卷第13
    9-141頁）。被上訴人提起之本訴，其訴訟標的法律關係為
    系爭抵押權所擔保之債權存否，上訴人以盧爾信積欠系爭抵
    押權所擔保之借款債權，提起請求返還借款之反訴，則以本
    訴訴訟標的為前提或基礎法律關係，自屬與本訴為同一訴訟
    標的，且難認無提起反訴之利益。依前揭法條之規定，其反
    訴在程序上為合法，應予准許。被上訴人抗辯上訴人之反訴
    與本訴之訴訟標的不相同，且於最高法院發回更審後始主張
    盧爾信向其借款並提起反訴，自有侵害伊之審級利益，及對
    伊防禦權之保障影響重大，其反訴不合法等詞，尚難採取。
二、被上訴人主張：
  ㈠系爭抵押權存續期間已經屆滿，盧爾信與陳寶鳳並無積欠上
    訴人任何款項，上訴人參加之互助會，早於84年5月5日以前
    即均得標，為死會，盧爾信亦未向上訴人借貸任何款項，系
    爭抵押權所擔保之債權不存在。縱認所稱抵押所擔保之債權
    存在，惟均已罹於時效，上訴人於時效完成後5年間不實行
    抵押權，依民法第881條之15規定，該債權不再屬於系爭抵
    押權擔保之範圍。盧爾信於104年11月2日死亡，伊於105年4
    月12日辦畢分割繼承取得系爭土地之所有權，自得依民法第
    767條第1項之規定，請求塗銷抵押權等情，求為⑴確認系爭
    抵押權及所擔保之債權均不存在；⑵上訴人應塗銷系爭抵押
    權之判決。
  ㈡反訴部分辯以：盧爾信生前未向上訴人借貸任何款項，上訴
    人所提之87年7月7日借據影本（下稱系爭借據），其簽名、
    印文均非盧爾信所為，伊否認該借據形式及實質之真正，上
    訴人亦未提出借據原本，顯不足採。退言之，上訴人主張之
    借款約定於87年7月6日還款，其借款返還請求權，亦已罹於
    15年時效而消滅。上訴人雖曾於97年12月23日聲請支付命令
    ，經盧爾信依法聲明異議後，因上訴人未繳納裁判費，業經
    原審法院以另案98年度訴字第7號裁定駁回起訴，其時效視
    為不中斷等語。並聲明反訴駁回，如受不利之判決，願供擔
    保宣告免為假執行。
三、上訴人則以：
　㈠被上訴人、陳寶鳳及訴外人蔡好樣共同召集，會期83年5月5
    日起至86年12月5日止，採內標制、會員（含會首）58會、
    每會會款1萬元之互助會（下稱系爭互助會），伊以自己名
    義參加2會，並未借用他人名義，尚未得標即一次開立發票
    日84年5月5日以後金額均為2萬元支票共42張予被上訴人。
    嗣系爭互助會在設定系爭抵押權之前一會期倒會，盧爾信願
    意承擔此項債務，因此設定系爭抵押權。又伊於86年7月7日
    貸與盧爾信200萬元（下稱系爭借款），約定87年7月6日償
    還，該借款亦為抵押權擔保之債權。被上訴人主張系爭抵押
    權擔保之債權不存在，並請求塗銷抵押權，為無理由等語，
    資為抗辯。並上訴聲明：⑴原判決廢棄；⑵被上訴人在第一審
    之訴駁回。
　㈡另反訴主張：盧爾信生前向伊借貸系爭借款，並設定系爭抵
    押權為擔保及由陳寶鳳擔任連帶保證人，該借款屆期未清償
    ，被上訴人為盧爾信之繼承人，應負全部清償責任等情，爰
    依繼承及借貸之法律關係，求為命被上訴人如數返還及自87
    年7月6日起至清償日止，按年息5％加給利息之判決，並願供
    擔保請准宣告假執行。
四、兩造不爭執之事實〔本院更審卷第240、361頁〕
  ㈠被上訴人之父盧爾信於86年7月7日，以其所有系爭土地，為
    上訴人設定擔保債權總金額200萬元，債務人盧爾信、陳寶
    鳳（被上訴人配偶），存續期間自86年7月7日至96年7月7日
    ，清償日期依照各個契約約定之系爭抵押權，於86年7月 14
    日登記完畢。
  ㈡盧爾信於104年11月2日死亡，被上訴人於105年4月12日辦畢
    分割繼承取得系爭土地之所有權。
　㈢上訴人有參加由訴外人蔡好樣、陳寶鳳共同召集，會期83年5
    月5日起至86年12月5日止共58會（含會首），每月5日開標
    ，3、6、9、12月20日加標，每1會份會款1萬元，採內標制
    之互助會2會。
　㈣上訴人因前項互助會，曾一次開立發票日為84年（筆錄誤載
    為83年）5月5日後至86年12月5日、金額均2萬元之支票42張
    予陳寶鳳。
五、關於本件抵押權之適用法律應先說明者如下：
  ⒈系爭抵押權為民法物權編96年3月28日修正公布、同年9月28
    日施行前設定之最高限額抵押權，依民法物權編施行法第17
    條規定，修正後民法第881條之1至第881條之17之規定，除
    第881條之1第2項、第881條之4第2項、第881條之7之規定外
    ，亦適用之。故系爭抵押權所擔保原債權之確定，及其擔保
    債權時效消滅完成後5年期間不實行抵押權等事項，均應適
    用民法物權編修正後之規定。
  ⒉最高限額抵押權為債務人或第三人提供其不動產為擔保，就
    債權人對債務人一定範圍內之不特定債權，在最高限額內設
    定之抵押權。最高限額抵押權所擔保之原債權，因約定之原
    債權確定期日屆至等由事而確定。如其擔保債權之請求權已
    因時效而消滅，而抵押權人於消滅時效完成後，五年間不實
    行抵押權者，該債權不再屬於最高限額抵押權擔保之範圍，
    民法第881條之1第1項、第881條之12第1項、第881條之15規
    定甚明。最高限額抵押權於未經立法前，當事人於設定時，
    常有存續期間之約定及登記。但抵押權係為擔保債權而存在
    ，倘擔保債權尚未消滅，抵押權縱有存續期間，亦不因期間
    屆滿而當然消滅。故抵押權存續期間之約定及登記，在法律
    上原不具意義。然在民法物權編修正前，對於擔保抵押權人
    就債務人所生之一切債權之最高限額抵押權，此項存續期間
    應解為有限定擔保債權範圍之意義，可作為限定擔保債權範
    圍之標準及最高限額抵押權確定之原因。另最高限額抵押權
    成立時，可不必先有債權存在，且登記後擔保債權縱曾發生
    ，但因具有流動性，亦不能確保抵押權確定時，必有擔保債
    權之存在。故抵押權人主張抵押債權存在之有利事實者，應
    負舉證責任。又最高限額抵押權所擔保原債權確定後，擔保
    債權之流動性喪失，該抵押權所擔保者由不特定債權變為特
    定債權，其抵押權之從屬性回復，而與普通抵押權相同，如
    此時該抵押權已無擔保債權之存在者，基於該確定後抵押權
    之從屬性，其抵押權即歸於無效，應許抵押人請求塗銷抵押
    權設定登記。
六、爭執事項及其判斷
  ㈠上訴人與盧爾信、陳寶鳳之間，是否有系爭抵押權所擔保之
    債權存在？
  ⒈抵押權為不動產物權，非經登記，不生效力，抵押權人僅能
    依設定登記之內容行使其權利。系爭抵押權依土地登記謄本
    、抵押權設定契約書及其他約定事項記載（參原審卷一第7-
    10頁、第25-30頁），其擔保之債權範圍包括債務人對抵押
    權人現在（包括過去所負現在尚未清償）及將來所負之借款
    、票據、保證、損害賠償等暨其他一切債務，存續期間自86
    年7月7日起至96年7月7日止，清償日期依照各個債務分別規
    定。系爭抵押權為民法物權編修正前設定之最高限額抵押權
    ，其登記之存續期間可作為最高限額抵押權所擔保原債權確
    定之原因，前已說明。故系爭抵押權於96年7月7日存續期間
    屆至時，其擔保之原債權即確定。被上訴人主張盧爾信或陳
    寶鳳並無積欠上訴人任何借款或互助會款，系爭抵押權所擔
    保之債權不存在，退言之，上訴人所稱互助會及借款債權，
    縱認存在，亦均已罹於時效而消滅，其未在時效完成後5年
    間實行抵押權，該債權不再屬於系爭抵押權擔保之範圍。上
    訴人則抗辯陳寶鳳與被上訴人、蔡好樣共同召集系爭互助會
    ，於系爭抵押權設定前一會期倒會，伊為活會，盧爾信願意
    承擔倒會所生債務，並以陳寶鳳為連帶保證人向伊借用系爭
    借款，因而設定系爭抵押權，該會款、借款均為系爭抵押權
    擔保範圍等語〔上訴人關於被上訴人夫妻積欠3000餘萬元之
    抗辯，已經捨棄（本院更審卷第164頁）〕。另上訴人於言詞
    辯論期日所提被上訴人於86年6月1日簽發、面額共28萬元之
    本票3張（同上卷第364頁），其票據債務人為被上訴人，非
    系爭抵押權所擔保債權之債務人，該項債權與系爭抵押權無
    關。
　⒉按請求權，因15年間不行使而消滅。請求權可行使時，消滅
    時效即開始進行（民法第125條、第128條參照）。上訴人主
    張系爭互助會於抵押權設定之前一會期倒會（本院更審卷第
    237頁），參酌其稱用以支付每期會款之42張支票，陳寶鳳
    每月會期均固定兌現，直至86年6月21日止先兌換34張，後
    續因倒會不敢兌現支票，僅再於86年9月18日、同年11月13
    日偷兌現2張等情（同上卷第369頁），可知其主張系爭互助
    會於86年7月5日倒會停標。此項互助會款請求權，自倒會翌
    日起即可行使，其時效應自86年7月6日起算，甚為顯然。又
    上訴人主張系爭借款之約定償還期限為87年7月6日，並提出
    系爭借據（同上卷第133頁）為證，其返還請求權之時效，
    應自可行使之87年7月7日起算。前開會款請求權、借款返還
    請求權，各自其起算日起，分別於101年7月6日及102年7月7
    日滿15年，如無中斷時效情事者，即罹於時效而消滅。
　⒊上訴人抗辯其曾向原審法院聲請拍賣抵押物（97年度拍字第1
    6號、107年度司拍字第13號）、聲請發支付命令（97年度促
    字第1202號）及假扣押（98年度裁全字第3號），時效並未
    消滅云云。惟消滅時效開始進行後，須有民法第129條列舉
    之請求、承認、起訴或與起訴有同一效力之法定事由始能中
    斷。又時效因請求而中斷者，若於請求後6個月內不起訴；
    因起訴而中斷者，若撤回其訴，或因不合法而受駁回之裁判
    ，或支付命令失其效力時，均視為不中斷(民法第130條、第
    131條）。系爭借款部分，上訴人曾檢附借據影本，聲請原
    審法院以97年度拍字第16號裁定准予拍賣抵押物，及准予核
    發97年度促字第1202號支付命令，另重新聲請拍賣抵押物則
    遭以107年度司拍字第13號裁定駁回等事實，固經調卷查明
    無訛。然上訴人於取得許可拍賣抵押物裁定之後，並無據以
    聲請強制執行，為其陳明（本院更審卷第238頁），自不因
    此中斷時效。又前開支付命令經盧爾信於法定期間聲明異議
    ，依法視為起訴，因上訴人未繳納裁判費，起訴不合法，經
    原審法院以98年度訴字第7號裁定駁回起訴確定（民事異議
    狀、裁定影本見同上卷第213-217頁），其時效視為不中斷
    。上訴人於時效消滅前聲請拍賣抵押物及核發支付命令，於
    法院通知或將其聲請狀繕本送達盧爾信之時，雖發生請求之
    效力。但上訴人未於6個月內起訴，其時效亦視為不中斷。
    聲請假扣押部分，前開98年度裁全字第3號民事卷檔案已銷
    燬（參本院調取卷宗條之原審法院檔案室回復，同上卷第17
    1頁），系爭土地亦無遭假扣押查封情事，此觀土地登記謄
    本甚明（原審卷一第7、36頁），顯見上訴人縱使曾經聲請
    法院裁定假扣押，亦未據以聲請強制執行，自無從中斷時效
    。另互助會款部分，上訴人則未提出任何符合中斷時效之法
    定事由，難認有中斷時效。上訴人所辯時效未完成，並不可
    取，被上訴人主張系爭抵押所擔保債權之消滅時效均已完成
    ，堪以認定。
　⒋民法第881條之15條規定之實行抵押權，於依同法第873條聲
    請法院拍賣抵押物之場合，係指抵押權人依法院許可拍賣抵
    押物之裁定，聲請執行法院強制執行拍賣抵押物，或於他債
    權人對於抵押物聲請強制執行時，聲明參與分配而言（最高
    法院87年度台上字第969號裁判意旨參照）。前開互助會款
    及系爭借款債權，均已罹於時效而消滅，上訴人僅曾於97年
    間聲請法院為許可拍賣抵押物之裁定，而未據以聲請強制執
    行，並非實行抵押權，其於時效完成後，5年間（即106年7
    月6日或107年7月7日前）未實行其抵押權。則依民法第881
    條之15之規定，該互助會款及系爭借款債權，即皆不再屬於
    系爭抵押權擔保之範圍。除此之外，上訴人未主張並證明有
    其他擔保債權存在，被上訴人請求確認系爭抵押權所擔保之
    債權不存在，於法即屬有據。至於該互助會款、借款債權在
    實體上是否屬實，因已非抵押權擔保債權之範圍，毋庸詳為
    論究，上訴人聲請傳訊證人即互助會員籃彩娥、邵優美，均
    無調查必要。
　㈡上訴人得否請求塗銷系爭抵押權？
　  按所有人對於妨害其所有權者，得請求除去之，民法第767
    條第1項中段定有明文。被上訴人為系爭土地之所有權人；
    上訴人所主張之互助會款、借款債權，均已不再屬於系爭抵
    押權擔保之範圍，系爭抵押權所擔保之債權不存在，已如前
    述。基於最高限額抵押權確定後之從屬性，其抵押權應歸於
    無效。被上訴人請求確認系爭抵押權不存在，並本於所有權
    之妨害除去請求權，請求上訴人將系爭抵押權塗銷，即屬正
    當。
　㈢上訴人以反訴請求被上訴人清償其被繼承人盧爾信積欠之系
    爭借款本息，有無理由？
　　上訴人主張盧爾信向其借貸系爭借款，屆期未償還；被上訴
    人則否認盧爾信有向上訴人借貸情事，並為時效之抗辯。查
    上訴人主張之系爭借款請求權，於102年7月7日罹於15年時
    效而消滅，業經認定如前。上訴人迄111年5月26日始提起本
    件反訴，請求被上訴人償還借款之本息，被上訴人為時效抗
    辯，拒絕給付，洵屬有據。上訴人之請求，為無理由。至此
    項借款債權在實體上是否屬實，即無詳為審究認定必要。
七、綜上所述，本訴部分，上訴人主張之互助會款、借款債權，
    均不再屬於系爭抵押權擔保之債權，本院無須具體認定其債
    權實體上是否存在，此外，上訴人未主張並證明有其他擔保
    債權存在，基於其抵押權確定後之從屬性，系爭抵押權應屬
    無效，被上訴人請求確認系爭抵押權及所擔保之債權均不存
    在，暨本於所有權之作用，請求上訴人塗銷系爭抵押權，均
    屬正當，皆應予准許。原審為上訴人全部敗訴之判決，就系
    爭抵押權所擔保債權存否部分，理由雖有不同，但結論並無
    不合。上訴意旨，指摘原判決不當，請求廢棄改判，為無理
    由。反訴部分，上訴人依繼承及消費借貸之關係，請求被上
    訴人償還系爭借款本息，於法不合，應予駁回。其假執行之
    聲請，失所依附，應併駁回之。
八、本件事證已明確，兩造其餘攻擊防禦方法及舉證，經審酌後
    於判決之結果不生影響，不予贅詞論列，附此敘明。
據上論結，本件上訴及反訴均為無理由，依民事訴訟法第449條
第1項、第2項、第78條，判決如主文。
中　　華　　民　　國　　111 　年　　12　　月　　14　　日
                  民事庭審判長法　官  李文賢
                              法　官  李昆霖
                              法　官  陳瑞水
正本係照原本作成。
如不服本判決，應於收受送達後20日內向本院提出上訴書狀，其
未表明上訴理由者，應於提出上訴後20日內向本院補提理由書狀
（均須按他造當事人之人數附繕本）上訴時應提出委任律師或具
有律師資格之人之委任狀；委任有律師資格者，另應附具律師資
格證書及釋明委任人與受任人有民事訴訟法第466 條之1第1項但
書或第2項所定關係之釋明文書影本。
中　　華　　民　　國　　111 　年　　12　　月　　14　　日
    　　　　　　　　　　　　　書記官　李麗鳳